最　高　行　政　法　院　判　決　　　　　　　　　　九十三年度判字第四四○號
　　上　訴　人　驊陞科技股份有限公司
　　代　表　人　甲○○
　　　　　　　　　　　　　　　.
　　　　　　　　　　　　　　　.
　　被 上訴 人　經濟部智慧財產局
　　代　表　人　乙○○
右當事人間因新型專利異議事件，上訴人對於中華民國九十一年十二月二十五日臺北
高等行政法院八十九年度訴字第一六六三號判決，提起上訴，本院判決如左：
　　主  文
上訴駁回。
上訴審訴訟費用由上訴人負擔。
　　理  由
一、上訴人於民國八十六年十一月五日以「電腦連接器防電磁波干擾結構」向經濟部
    中央標準局（八十八年一月二十六日改制為經濟部智慧財產局）申請新型專利，
    經編為第00000000號審查，准予專利（下稱系爭案）。公告期間，原審
    參加人鴻海精密工業股份有限公司提出其於八十四年九月二十日申請，八十五年
    十月十一日公告之第00000000號「遮蔽式電連接器」新型專利案（下稱
    引證一）為證，以系爭案有違申請時專利法第九十八條第一項第一款及第二項規
    定，對之提起異議。案經被上訴人審查，於八十九年一月二十一日以（八九）智
    專三（二）○四○二四字第○八九八九○○○○七四號專利異議審定書為異議成
    立之處分。上訴人不服，提起訴願，亦遭駁回，遂提起本件訴訟。
二、上訴人於原審起訴主張略以：依專利法第九十七條及第九十八條第一項第一款及
    第二項規定可知，新型創作之構造於其提出專利申請前未見於刊物或公開使用，
    其整體組織型態或構造即為「首先創作」，且因而能較原有物品具「增進功效」
    時，該新型即得依法申請取得專利。引證一用以接地之接地彈片係直接成型於前
    外殼前表面上，而該前表面是直接成型於前外殼上，因此該種須配合前外殼成型
    之設計，不僅增加前外殼製造上之困難，亦使其製造成本增加而導致市場價格過
    高。且由於前外殼所使用之材料厚度較厚，前表面及其所設之接地彈片的材質及
    厚度與前外殼相同，而使得此種接地彈片隨著前外殼的厚度愈厚，而使之彈性回
    復力愈低或無彈性。反之，系爭案不僅可利用連接器插座外之ㄇ型金屬殼體，及
    其後方後遮板，以遮蔽外界電磁波的干擾；該插座亦得藉其前方接地片之彈性，
    將凸片緊密頂靠在電器之金屬架構上接地，以傳輸多餘電磁。由於本案之接地片
    不須與ㄇ型金屬殼體一體成型，因此該ㄇ型金屬殼體可使用厚度薄、彈性佳之材
    料製成，俾增進接地片之凸片彈性。系爭案之「電腦連接器防電磁波干擾結構」
    ，其中主要的遮蔽金屬殼體在形狀、構造與組織型態上，與引證案中所揭露者完
    全不同。又其中之金屬殼體包含連接器插座底面也具遮蔽面，而具較佳的遮蔽功
    效，以及其前方之接地片唯一弧狀寬片之彈性體，導電接合面大，致其在組合使
    用時能對金屬框架產生極佳的推頂的壓制力與反作用力，而具較佳的接地功效。
    因此，系爭案在其提出專利申請之前未有相同或近似之習知技術公開在先，又非
    為從事該項行業人士所易於達成，且能有增進該項習知記憶之功效，而具創作之
    新穎性與實用性，故系爭案無違反專利法第九十七條及第九十八條第一項第一款
    與第二項之規定。爰請撤銷訴願決定及原處分等語。
三、被上訴人則略以：引證一中設於前外殼前表面上之接地用接地彈片，係以沖壓成
    型方式直接成型於前外殼上，其製造過程簡易可行且可更充份地利用前外殼之材
    料，減少材料之耗損，故上訴人所述者係與事實相反。引證一之接地彈片顯然已
    可提供足夠之彈性變形，而使接地彈片與機架之金屬框架之間形成良好之抵壓導
    接。而在接地機構上，引證一已可達成所需之功能；系爭案相對之下，僅單純地
    加大彈片之尺寸，並無突出之技術手段，亦無顯然之功效增進。上訴人對引證一
    品質之批評係主觀而無具體之實測佐證者。再查引證一中前、後外殼互相扣合後
    ，可以有效遮蔽插座之前、後、左、右及上方，故配合其下方之印刷電路板，已
    可形成整體之遮蔽效果；相對之下，系爭案所運用之技術手段、結構，以及產生
    之功效實質上仍與引證一相同，系爭案並不具有功效上之增進者。引證一中之接
    地彈片如上述，係一體沖壓成型於其前外殼上，故其構件數量較少，材料利用率
    較高；相對之下，系爭案之接地彈片則係一分立之構件，構件數量較多，增加了
    對應之材料成本及組合加工之次數，係一功效較差之設計，故其難謂具有進步性
    等語，資為抗辯。
四、原審斟酌全辯論意旨及調查證據之結果，略以：經查系爭案「電腦連接器防電磁
    波干擾結構」係一ㄇ型金屬殼體可遮蔽該插座之上、左、右側，一後遮板可套扣
    在ㄇ型殼體上用以遮蔽插座之後側及一接地片為弧狀框片體用以遮蔽該插座之前
    方，進而頂靠金屬框架而接地為其特徵；而引證一「遮蔽式電連接器」，亦包括
    有用以遮蔽插座之左、右及前方之金屬前外殼，和用以遮蔽插座之上方及後方之
    後外殼，並在其前外殼上設有向前傾斜之接地彈片，可頂抵金屬框架而接地；同
    樣係利用遮蔽用金屬外殼以遮蔽插座之左、右、前、後及上方，且在前方皆設有
    接地彈片，可頂抵金屬框體進而接地，兩者申請專利範圍所載之構造顯然類似。
    又系爭案連接器插座前方之接地片係為一弧狀片體，藉由其彈性將凸片緊密頂靠
    在電器之金屬架上接地，而引證一亦有以沖壓成型方式直接成型接地用接地彈片
    於前外殼上之設計，兩者均屬利用接地片形成與金屬架構相抵接而將電磁波導出
    之實施方式，同具抵壓導接功效，在結構技術上並無不同，亦不因系爭案增加彈
    片尺寸而異其結構技術上之相同。惟系爭案之接地彈片係一分立之構件，不但構
    件數量較多，且增加對應之材料成本及組合加工次數，而引證一接地彈片因係以
    沖壓成型方式直接成型於前外殼上，製造過程簡易，且較減少材料耗損，上訴人
    空言系爭案具較佳之接地功效及成本上之優勢，卻乏積極證據以實其說，自難信
    為實在。是就接地彈片項目言，系爭案並未具有比申准在先之引證一之既有技術
    更能增進功效或具有新功效之創作或改良，應可確定。再就遮蔽殼體之組設設計
    言，系爭案之ㄇ型金屬殼體、後遮板，與引證一之前、後外殼及頂蓋，皆屬遮蔽
    殼體，兩者均係藉遮蔽殼體以阻隔電磁波，達遮避外界電磁波之干擾，遮蔽結構
    功效相同，渠等外型、構件固有不同，惟此係構件數製作方式與組合型態之差異
    ，本無妨於兩者結構及實質功效之同一。況此種空間型態組合方式之簡易變換，
    為熟習該項技術者所能輕易思及，並不具進步性，復經訴願機關經濟部送財團法
    人工業技術研究院電腦與通訊工業研究所鑑定在卷，有該所新型專利異議案訴願
    審查意見書一份可資參照，足見系爭案申請專利範圍，不論在結構技術或方法上
    ，不惟與引證一有實質內容相同之處外，復有運用申請前既有之技術與知識，且
    為熟習該項技術者所能輕易完成之處，自不具新穎性。上訴人泛稱系爭案具較佳
    之遮蔽功效及能增進接地片凸片彈性，卻未提出證據加以證明，殊難採認。此外
    系爭案並未具有其他比公開在先之引證一即既有技術或知識更能增進功效或具有
    新功效之創作或改良，自屬不具進步性。是系爭案乃係運用習知技術，屬熟習該
    項技術者所能輕易思及之轉用完成，堪以確定。至本件上訴人請求送鑑定一節，
    所請送鑑機構之一國立台灣大學嚴慶齡工業發展基金會合設工業研究中心函覆其
    無合適測試之設備可供鑑定，另一送鑑機構國立台灣科技大學雖因上訴人未提供
    資料致無法鑑定，然經上訴人嗣後之連絡亦表示系爭產品無法鑑定，且除上述二
    機構外，上訴人復不清楚還有何機構能提供鑑定，此為上訴人所自承，是本件爰
    不予送鑑定，併此敘明。從而本件既係運用申請前既有之技術與知識，且為熟習
    該項技術者所能輕易完成復未能增進功效，依法自不得申請取得專利，被上訴人
    為異議成立，不予專利之處分，並無違誤，訴願決定予以維持，亦無不當，因而
    將訴願決定及原處分均予維持，駁回上訴人之訴。
五、本院經核原判決於法並無違誤。上訴意旨仍執前詞並主張凡對於物品之形狀、構
    造之創作或改良，且可供產業上利用之新型者，得申請取得新型專利，而有無違
    反專利法第九十八條第二項所稱「為熟習該項技術者所能輕易完成且未能增進功
    效」，涉及專業法律問題，自非原審所能盡知。原審曾分別徵詢國立臺灣大學嚴
    慶齡工業發展基金會合設工業研究中心及國立臺灣科技大學就系爭案與引證一間
    之差異提供專業鑑定意見，惟該二鑑定機關均僅表示無適合之設備可供測試致無
    法鑑定，並非實質上就系爭案與引證一間之差異提供專業意見。上訴人復請求原
    審另徵詢他機關意見，惟原審未由上訴人陳報鑑定機構前，率即以上訴人不知有
    何鑑定機構可供鑑定為由，裁定本件不送鑑定。原審未徵詢從事該學術研究之人
    ，以書面或於審判期日到場陳述其法律上意見，雖訴願機關曾送財團法人工業技
    術研究員電腦與通訊工業研究所鑑定，惟該鑑定意見並未告知當事人使為辯論。
    基此，在未經專業技術鑑定或徵詢從事專業法律研究人員之意見前，遽認系爭案
    與引證一兩者結構與實質功效同一，系爭案乃係運用習知技術，屬熟習該項技能
    者所能輕易思及之轉用完成，原審認定事實及適用法律均嫌率斷，顯有判決不適
    用法規及判決不備理由之違法，爰請廢棄原判決，並撤銷訴願決定及原處分等語
    。然查凡對於物品之形狀、構造或裝置之創作或改良且可供產業上利用之新型者
    ，固得依系爭案申請時專利法第九十七條及第九十八條第一項前段規定申請取得
    新型專利。惟新型如係運用申請前既有之技術或知識，而為熟習該項技術者所能
    輕易完成且未能增進功效時，仍不得依法申請取得新型專利，復為同法第九十八
    條第二項所明定。而本件如前所述，系爭案就接地彈片項目言之，並未具有比申
    准在先之引證一之既有技術更能增進功效或具有新功效之創作或改良。再就遮蔽
    殼體之組設設計方面，系爭案之ㄇ型金屬殼體、後遮板，與引證一之前、後外殼
    及頂蓋，皆屬遮蔽殼體，兩者均係藉遮蔽殼體以阻隔電磁波，達遮避外界電磁波
    之干擾，遮蔽結構功效相同，渠等外型、構件固有不同，惟此係構件數製作方式
    與組合型態之差異，本無妨於兩者結構及實質功效之同一。況此種空間型態組合
    方式之簡易變換，為熟習該項技術者所能輕易思及，並不具進步性。是系爭案申
    請專利範圍，不論在結構技術或方法上，不惟與引證一有實質內容相同之處外，
    復有運用申請前既有之技術與知識，且為熟習該項技術者所能輕易完成之處，亦
    不具新穎性。從而，被上訴人所為異議成立，不予專利之處分，揆諸前開規定，
    尚無違誤，訴願決定及原判決亦予維持，均無不合。況查原審法院審理時，曾就
    包括訴願機關經濟部送財團法人工業技術研究院電腦與通訊工業研究所鑑定之新
    型專利異議案訴願審查意見書等全部卷證提示兩造行言詞辯論，此有言詞辯論筆
    錄在卷可按。且原判決已就本件爭點即系爭案是否有違反申請時專利法第九十八
    條第一項第一款及第二項規定之情形各節，述明其得心證之理由，有如前述。並
    與前開系爭案申請時專利法等法令規定要無不合，尚無判決不適用法規或適用不
    當之違法；亦難謂有判決不備理由之違法，縱原審雖有未於判決中加以論斷者，
    惟尚不影響於判決之結果，與所謂判決不備理由之違法情形不相當。至於上訴人
    其餘訴稱各節，乃上訴人以其對法律上見解之歧異，就原審取捨證據、認定事實
    之職權行使，指摘其為不當，均無可採。綜上所述，上訴意旨指摘原判決違誤，
    求予廢棄，難認有理由，應予駁回。
據上論結，本件上訴為無理由，爰依行政訴訟法第二百五十五條第一項、第九十八條
第三項前段，判決如主文。
中　　華　　民　　國　　九十三　　　年　　　四　　　　月　　二十二　　　日
                    最 高 行 政 法 院  第 四 庭
                                審 判 長 法  官　　　徐　樹　海
                                         法  官      黃  合  文
                                         法  官　　　高　啟　燦
                                         法  官　　　吳　錦　龍
                                         法  官　　　林　茂　權
右  正  本  證  明  與  原  本  無  異
　　　　　　　　　　　　　　　　　　　　 法院書記官　王  褔  瀛
中　　華　　民　　國　　九十三　　　年　　　四　　　　月　　二十三　　　日
